最高法院民事判決　　　　　　　　　　　　　　　八十八年度台上字第二一○○號
　　上　訴　人　甲○○
　　訴訟代理人　徐揆智律師
　　被 上訴 人　乙　○
右當事人間請求塗銷所有權移轉登記事件，上訴人對於中華民國八十七年九月九日台
灣高等法院第二審判決（八十七年度上字第四三九號），提起上訴，本院判決如左：
    主  文
原判決廢棄，發回台灣高等法院。
    理  由
本件被上訴人主張：坐落桃園縣楊梅鎮○○段四二之七六號土地及其上門牌桃園縣楊
梅鎮○○路二十六號房屋（以下稱系爭房地）係梁彭玉蘭所有，梁彭玉蘭於民國八十
五年四月八日死亡，伊之配偶彭秀妹與上訴人均為其合法之繼承人。嗣彭秀妹於八十
五年八月十二日死亡，伊及子女謝禎祐、謝文隆、謝佳松、謝靜芳（以下稱謝禎祐等
四人）均為彭秀妹之合法繼承人。惟系爭房地竟於八十五年五月七日由梁彭玉蘭以贈
與為由移轉登記予上訴人。梁彭玉蘭於八十五年四月五日晚送醫時，已陷入昏迷無意
思能力狀態，無與上訴人訂立贈與契約之可能，系爭房地所以於梁彭玉蘭死亡後登記
為上訴人名義，係由於上訴人以偽造文書之方式，矇騙辦理移轉登記所致，此已侵害
伊之權利，伊得排除侵害，請求回復原狀。且此移轉登記當然無效等情，求為塗銷桃
園縣楊梅地政事務所於八十五年五月六日收件就梁彭玉蘭與上訴人關於系爭房地以贈
與為原因所為之移轉登記之判決。
上訴人則以：系爭房地係梁彭玉蘭生前於八十五年四月五日合法贈與伊，梁彭玉蘭生
前委託代書辦理移轉登記，由於核稅問題，故於梁彭玉蘭死亡後始完成移轉登記，此
移轉登記並無不合法之處。況梁彭玉蘭之繼承人除伊之外，尚有訴外人梁秀珠及被上
訴人之妻彭秀妹，嗣彭秀妹死亡，其繼承人除被上訴人外，尚有謝禎祐等四人，被上
訴人未以全體繼承人一起起訴或被訴，當事人之適格亦有欠缺等語，資為抗辯。
原審將第一審所為被上訴人敗訴之判決廢棄，改判如其聲明，無非以：系爭房地係梁
彭玉蘭所有，彭秀妹及上訴人均為其直系血親卑親屬，嗣彭秀妹於八十五年八月十二
日死亡，被上訴人及子女謝禎祐等四人均為彭秀妹之合法繼承人，系爭房地竟於八十
五年五月七日由梁彭玉蘭以贈與為原因，移轉登記予上訴人等事實，業據提出建物及
土地登記簿謄本、戶籍登記簿謄本、證明書、贈與移轉契約書等件為證，且為上訴人
所不爭執，堪信為真實。查梁彭玉蘭係於八十五年四月八日死亡，竟於八十五年五月
六日申請就系爭房地為移轉登記，可見係上訴人於梁彭玉蘭死亡後，冒用梁彭玉蘭名
義申報並繳納增值稅、契稅及贈與稅，有各種稅項之繳款書影本可憑。又上訴人復於
八十五年五月六日再行盜用梁彭玉蘭之印章，偽稱為梁彭玉蘭之代理人，代理早已死
亡之梁彭玉蘭，矇請地政機關將系爭房地辦理移轉登記為上訴人自己所有，已違反民
法第一百零六條關於禁止雙方代理之規定，應屬無效，不發生物權變動之效力。綜上
，梁彭玉蘭去世後，被上訴人之配偶彭秀妹因繼承取得系爭房地之公同共有之權利。
嗣彭秀妹死亡，被上訴人及其子女謝禎祐等四人又依繼承取得公同共有之權利。被上
訴人以公同共有人之身分，對上訴人所為之系爭房地之移轉行為，依民法第一百八十
四條規定請求排除，回復原狀，塗銷移轉登記，應予准許。被上訴人提起本件訴訟，
已得系爭房地公同共有人謝禎祐等四人之同意，雖另一公同共有人梁秀珠不同意提起
本件訴訟，亦無當事人不適格等詞，為其判斷之基礎。
按除民法第八百二十八條第一項之法律或契約另有規定外，公同共有物之處分，及其
他權利之行使，應得公同共有人全體之同意，為同法條第二項所明定。查系爭房地原
屬梁彭玉蘭所有，梁彭玉蘭於八十五年四月八日死亡，有子女上訴人、彭秀妹、梁秀
珠，嗣彭秀妹於八十五年八月十二日死亡，被上訴人為其夫，謝禎祐等四人為其子女
，有土地登記簿謄本、建物登記簿謄本、戶籍登記簿謄本可證（見一審卷一○至一三
頁），依民法第一千一百三十八條第一項第一款、第一千一百三十九條、第一千一百
五十一條規定，系爭房地屬兩造及梁秀珠並謝禎祐等四人所公同共有。而系爭房地於
梁彭玉蘭死亡後之八十五年五月七日以贈與為原因，由梁彭玉蘭移轉登記為上訴人名
義所有，既為原審所認定之事實，則對上訴人提起塗銷此移轉登記之訴訟，依民法第
八百二十八條第二項規定，應由被上訴人、梁秀珠、及謝禎祐等四人共同行使，此屬
必要共同訴訟，應由彼等一同起訴，當事人始為適格。原審雖謂被上訴人提起本件訴
訟，已得謝禎祐等四人之同意，梁秀珠則不同意提起本件訴訟云云。惟對於謝禎祐等
四人名義所出具載明同意被上訴人代表彼等提起塗銷系爭房地所有移轉登記之訴之證
明書，上訴人在原審則爭執被上訴人之子女謝文龍、謝佳松、謝靜芳三人均在德國，
該證明書係被上訴人所片面製作，非遠在德國之被上訴人之子女所出具等情（見原審
卷七一頁），原審就此未予論及，遽認由被上訴人一人單獨提起本件訴訟並無當事人
不適格之情形，難認無判決不備理由之違法。次查原審雖謂上訴人之行為，侵害被上
訴人就系爭房地之公同共有權，此係民法第一百八十四條之侵權行為，被上訴人得請
求回復原狀等情。惟原審准被上訴人之請求，塗銷系爭房地梁彭玉蘭與上訴人間所有
權移轉登記之結果，系爭房地回復為梁彭玉蘭名義所有，梁彭玉蘭已死亡，嗣後其女
即被上訴人之妻彭秀妹亦已死亡，系爭房地屬兩造及梁秀珠、謝禎祐等四人所公同共
有，故原審准被上訴人請求之結果，權益回復原狀之受益人除被上訴人之外，尚有梁
秀珠及謝禎祐等四人，被上訴人行使侵權行為回復原狀請求權導致他人直接受益，有
何法律上之依據，原審未予澄清，亦有未洽。上訴論旨指摘原判決不當，聲明廢棄，
非無理由。
據上論結，本件上訴為有理由，依民事訴訟法第四百七十七條第一項、第四百七十八
條第一項，判決如主文。
中      華      民      國    八十八    年      九      月     十六     日
                              最高法院民事第五庭
                                  審判長法官  蕭  亨  國
                                        法官  吳  正  一
                                        法官  楊  隆  順
                                        法官  黃  義  豐
                                        法官  許  澍  林
      右正本證明與原本無異
                                              書  記  官
中      華      民      國    八十八    年      十      月      六      日
